臺灣高等法院民事判決
109年度上更一字第75號
上  訴  人  富寓開發建設有限公司（原名昱晟開發建設有限公
            司）    

法定代理人  傅紹恩  
訴訟代理人  陳偉芳律師
            許世賢律師
被  上訴人  宋鴻錩  



訴訟代理人  胡倉豪律師
上列當事人間請求損害賠償等事件，上訴人對於中華民國106年3
月21日臺灣桃園地方法院105年度重訴字第267號第一審判決提起
一部上訴，經最高法院第一次發回更審，並再擴張上訴聲明，本
院於110年1月5日言詞辯論終結，判決如下：
    主      文
上訴駁回。
第二審訴訟費用由上訴人負擔。
    事實及理由
壹、程序方面
    按上訴人在第三審法院為發回或發交後之第二審程序，仍得
    擴張上訴之聲明（最高法院101年度台抗字第396號民事裁定
    意旨參照）。查上訴人於原審請求被上訴人給付新臺幣（下
    同）1,500萬元本息，經原審駁回上訴人之全部請求，上訴
    人不服，提起一部上訴後再擴張上訴聲明，請求被上訴人給
    付3,807,707元本息，復經本院106年度上易字第584號（下
    稱前審）判決駁回上訴人之上訴，上訴人不服，提起第三審
    上訴，嗣經最高法院108年度台上字第2557號判決將前審判
    決廢棄發回本院，上訴人於本院就其於前審未上訴部分，再
    擴張上訴聲明為請求被上訴人給付5,309,412元本息，經核
    尚無不合，在程序上自應准許。    
貳、實體方面
一、上訴人主張：上訴人之法定代理人傅紹恩與被上訴人合作購
    地興建昱晟大苑第一、二期建案，約定由傅紹恩出資匯入被
    上訴人親友或其員工即訴外人張麗珍等人之帳戶，用以購地
    ，並將土地借名登記於其等名下，嗣於興建房屋對外出售後
    ，將所得款項（下稱公款）扣除營建成本，由被上訴人與傅
    紹恩均分。又其中張麗珍出借其名下之合作金庫銀行楊梅分
    行帳號0000000000000帳戶（下稱系爭合庫楊梅分行帳戶）
    ，係作為昱晟大苑第一期建案相關款項收支之用，詎料被上
    訴人竟於民國103年6月16日至7月1日間，陸續指示張麗珍自
    系爭合庫楊梅分行帳戶提領現金共計3,839,412元，復於104
    年4月9、10、13、14日，再指示張麗珍自系爭合庫楊梅分行
    帳戶提領現金35萬元、30萬元、46萬元、36萬元，並均於提
    領當天以現金存入宋鴻雙土地銀行楊梅分行帳號0000000000
    00帳戶（下稱宋鴻雙土銀帳戶），共計不法侵占上訴人公款
    達5,309,412元，爰依民法第184條第1項前段規定，請求被
    上訴人給付上訴人5,309,412元，及自起訴狀繕本送達翌日
    起至清償日止，按年息5%計算之利息（未繫屬本院部分，不
    予贅述）。 
二、被上訴人則以：上訴人所指被上訴人於103年6月16日至7月1
    日間，陸續指示張麗珍自系爭合庫楊梅分行帳戶提領現金共
    3,839,412元部分，實際上均經傅紹恩於相關轉帳傳票上簽
    名同意，自無不法侵占之情事，且上訴人遲於106年12月26
    日方為此部分之請求，亦已逾2年之消滅時效；另關於昱晟
    大苑第一期建案，傅紹恩與被上訴人業於103年7月3日結算
    並分配盈餘完畢，此後系爭合庫楊梅分行帳戶即借由被上訴
    人使用，與公款無涉，是被上訴人之後陸續自該帳戶提領14
    7萬元，當無侵占公款可言等語，資為抗辯。
三、原審就上訴人前開請求，為其敗訴之判決。上訴人不服，提
    起上訴，並擴張上訴聲明為：㈠原判決關於駁回後開第二項
    之訴部分廢棄。㈡被上訴人應給付上訴人5,309,412元，及自
    起訴狀繕本送達翌日起至清償日止，按年息5%計算之利息。
    被上訴人答辯聲明：上訴駁回（原判決關於駁回上訴人逾上
    開請求部分，未據上訴人不服提起上訴，非屬本院審理範圍
    ）。
四、兩造不爭執事項（見本院卷第228-229、273頁）：
  ㈠上訴人之法定代理人傅紹恩與被上訴人合作購地興建昱晟大
    苑第一、二期建案，張麗珍並出借其名下之系爭合庫楊梅分
    行帳戶，作為第一期建案相關款項收支之用。
  ㈡被上訴人曾指示張麗珍於103年6月16日至7月1日間，陸續自
    系爭合庫楊梅分行帳戶提領現金共計3,839,412元。
  ㈢被上訴人曾指示張麗珍分別於104年4月9、10、13、14日，自
    系爭合庫楊梅分行帳戶提領現金35萬元、30萬元、46萬元、
    36萬元，並均於提領當天以現金存入宋鴻雙土銀帳戶。
五、本院之判斷
　　兩造均同意簡化本件爭點之項目（見本院卷第229頁），茲
    分述如下：
  ㈠被上訴人指示張麗珍於103年6月16日至7月1日間，陸續自系
    爭合庫楊梅分行帳戶提領現金共計3,839,412元，是否故意
    不法侵害上訴人之權利？上訴人得否依民法第184條第1項前
    段規定，請求被上訴人如數返還？
　1.上訴人主張系爭合庫楊梅分行帳戶係由張麗珍出借作為傅紹
    恩及被上訴人合作興建昱晟大苑第一期建案相關款項收支之
    用，又被上訴人曾指示張麗珍陸續於103年6月16日至7月1日
    間，自系爭合庫楊梅分行帳戶提領現金共計3,839,412元等
    情，有系爭合庫楊梅分行帳戶存摺影本在卷可稽（見前審卷
    第371頁），且為兩造所不爭執（見不爭執事項㈠、㈡），固
    堪信為真實。
　2.然查，被上訴人辯稱上開款項之動用，均經上訴人同意，且
    其中於103年6月16日至20日提領之金額共計2,365,000元，
    有1,853,000元係先存入訴外人謝美玉土地銀行大園分行帳
    戶，再轉存入上訴人土地銀行新工分行帳戶，另512,000元
    則逕存入上訴人土地銀行新工分行帳戶；103年6月30日提領
    之49萬已於當天存入上訴人土地銀行新工分行帳戶，另27萬
    元係先存入謝美玉土地銀行大園分行帳戶，再轉存入上訴人
    土地銀行新工分行帳戶；103年6月26日、7月1日提領之金額
    共計70萬元，則係由被上訴人先預支昱晟大苑第一期建案之
    盈餘分配，且已於103年7月3日結算時扣除；103年7月1日提
    領之14,412元係作為繳納電費、電話費之用等情，業據其提
    出轉帳傳票、存款憑條、帳戶明細、電費通知及收據、中華
    電信股份有限公司繳費通知、14戶盈餘分配明細表等為證（
    見本院卷第87-131頁、前審卷第369頁），並據證人張麗珍
    到庭結證稱上開轉帳傳票係由其製作後，再經被上訴人及傅
    紹恩簽名確認等語（見本院卷第186、187頁），自堪認被上
    訴人指示張麗珍提領上開款項，確已經傅紹恩同意無誤，否
    則傅紹恩應無逕在該等轉帳傳票中簽名，而未註記任何不同
    意見之可能。是上訴人事後以其未在轉帳傳票上簽名，且部
    分電費及電信費用帳單之使用人並非上訴人為由，否認上開
    款項之動用業經其同意，並指被上訴人有侵占公款而不法侵
    害上訴人權利之情事，自難認有據，無從採信。
　3.從而，上訴人依民法第184條第1項前段規定，請求被上訴人
    給付3,839,412元，自不應准許。
  ㈡被上訴人指示張麗珍分別於104年4月9、10、13、14日，自系
    爭合庫楊梅分行帳戶提領現金35萬元、30萬元、46萬元、36
    萬元，是否故意不法侵害上訴人之權利？上訴人得否依民法
    第184條第1項前段規定，請求被上訴人如數返還？
　1.上訴人主張被上訴人指示張麗珍分別於104年4月9、10、13
    、14日，自系爭合庫楊梅分行帳戶提領現金35萬元、30萬元
    、46萬元、36萬元，合計147萬元，並均於提領當天以現金
    存入宋鴻雙土銀帳戶等情，有系爭合庫楊梅分行帳戶歷史交
    易明細查詢結果、宋鴻雙土銀帳戶104年1月1日至4月30日客
    戶歷史交易明細查詢單等存卷足考（見原審個資等文件卷第
    21頁、原審卷第53、54頁），且為兩造所不爭執（見不爭執
    事項㈢），固堪信為真實。
　2.然查，被上訴人辯稱兩造已於103年7月3日就昱晟大苑第一
    期建案結算並分配盈餘完畢，此後系爭合庫楊梅分行帳戶即
    借由被上訴人使用，與公款無涉等情，業據其提出14戶盈餘
    分配明細表（下稱盈餘分配表A）、轉帳傳票等為證（見前
    審卷第369頁、本院卷第221、223頁），並經證人張麗珍到
    庭結證稱：昱晟大苑第一期建案約在103年7月初結算完畢，
    被上訴人提出之盈餘分配表A係其製作，並經雙方確認同意
    ，其並未親眼看見傅紹恩在明細表上簽名，但其做好的東西
    都放在傅紹恩辦公室，傅紹恩簽好會放在固定位置，其依筆
    跡確定是傅紹恩簽名，且當時雙方對於分配金額並無爭執，
    結算完畢後，系爭合庫楊梅分行帳戶即由被上訴人使用，與
    昱晟大苑第一期建案無關等語（見本院卷第185、186頁），
    足見昱晟大苑第一期建案確業經傅紹恩及被上訴人於103年7
    月3日結算盈餘並分配完畢，且其後系爭合庫楊梅分行帳戶
    即不再作為公款帳戶，而由被上訴人個人使用，則被上訴人
    於此之後，指示張麗珍自該帳戶陸續提領共計147萬元之款
    項，並將此款項存入宋鴻雙土銀帳戶，自難認有何侵害上訴
    人權利之情事。
　3.上訴人雖稱103年7月3日進行結算時，僅就傅紹恩部分進行
    結算，且僅有分配部分盈餘，故系爭合庫楊梅分行帳戶中剩
    餘之款項仍為公款云云，並提出另紙昱晟大苑一期14戶盈餘
    分配表（傅老闆部分）（下稱盈餘分配表B）（見前審卷第3
    85頁），然經詢問證人張麗珍之結果，其證稱上訴人所提盈
    餘分配表B並非其所製作（見本院卷第185頁），且觀諸該份
    盈餘分配表亦無被上訴人之簽名，是上訴人單憑其自行提出
    且僅具其個人簽名之盈餘分配表B，主張傅紹恩與被上訴人
    間之結算情形應如該紙盈餘分配表所示，自難認可採。且詳
    視上訴人提出之盈餘分配表B，其內容僅記載關於傅紹恩部
    分之分配金額，至被上訴人部分則未見任何記載，經核已與
    所謂結算應指就參與合作之傅紹恩及被上訴人得受分配之金
    額一併計算及分配，有所不符；而觀諸被上訴人提出之盈餘
    分配表A（見前審卷第369頁），除就傅紹恩及被上訴人各自
    應分配之金額均詳予記載外，另就被上訴人已預受分配之款
    項、傅紹恩將部分分配金額轉為投入昱晟大院第二期建案之
    股東往來等事項，亦分別列明金額，並據以計算實際應給付
    之金額，且經比對該等金額均與經傅紹恩簽名確認之轉帳傳
    票內容相符，此亦有103年7月3日轉帳傳票3份存卷可憑（見
    本院卷第161、221、223頁），並據證人張麗珍到庭結證屬
    實（見本院卷第186、191、192頁），則兩相比較勾稽之結
    果，亦以被上訴人提出之盈餘分配表A較為可採。是上訴人
    以其所提盈餘分配表B，主張傅紹恩與被上訴人尚未就昱晟
    大苑第一期建案全部結算完畢，故系爭合庫楊梅分行帳戶之
    剩餘款項仍為公款云云，自非可採。
　4.上訴人雖另提出共同合作意願書（見本院卷第73、74頁）及
    昱晟大苑第一期建案帳務明細等（本院105年度抗字第717號
    影印卷第19頁），指稱被上訴人提出之盈餘分配表A，未依
    上述共同合作意願書第4條之約定內容，先分配700萬元予傅
    紹恩，有關傅紹恩投入昱晟大苑第二期7戶之股東往來金額
    亦與前揭帳務明細所載內容不符云云。然查，昱晟大苑第一
    期建案之盈餘，早於103年4月7日即已先分配予傅紹恩700萬
    元，此有700萬元之轉帳傳票、匯款申請書等在卷可佐（見
    本院卷第159頁)，並據證人張麗珍到庭證述明確（見本院卷
    第189、191頁）；另上述昱晟大苑第一期建案帳務明細未經
    雙方簽名，所載之「投入7戶成本00000000」並非正確金額
    等情，亦據證人張麗珍證述在卷（見本院卷第191頁)，是上
    訴人以上開共同合作意願書及昱晟大苑第一期建案帳務明細
    ，否認傅紹恩與被上訴人係依被上訴人所提出之盈餘分配表
    A進行結算分配，亦難認可取。
　5.從而，上訴人主張被上訴人有侵占公款147萬元之侵權行為
    ，並依民法第184條第1項前段規定，請求被上訴人給付147
    萬元，洵屬無據，不應准許。
六、綜上所述，上訴人依民法第184條第1項前段規定，請求被上
    訴人給付5,309,412元，及自起訴狀繕本送達翌日起至清償
    日止，按年息5%計算之利息，非屬正當，不應准許。從而原
    審所為上訴人敗訴之判決，並無不合。上訴論旨指摘原判決
    不當，求予廢棄改判，為無理由，應駁回其上訴。
七、本件事證已臻明確，兩造其餘之攻擊或防禦方法及所用之證
    據，經本院斟酌後，認為均不足以影響本判決之結果，爰不
    逐一論列；另上訴人請求調閱訴外人朝富開發建設有限公司
    、謝美玉、張麗珍之相關銀行帳戶，及傳訊證人彭子昱，經
    核其待證事實均與上訴人於本件主張之侵權行為事實無關，
    自無調查之必要，均附此敘明。
八、據上論結，本件上訴為無理由，依民事訴訟法第449條第1項
    、第78條，判決如主文。
中　　華　　民　　國　　110 　年　　1 　　月　　19　　日
                  民事第二十庭  
                        審判長法  官  周祖民
                              法  官  鄭威莉
                              法  官  馬傲霜
正本係照原本作成。
如不服本判決，應於收受送達後20日內向本院提出上訴書狀，其
未表明上訴理由者，應於提出上訴後20日內向本院補提理由書狀
（均須按他造當事人之人數附繕本）上訴時應提出委任律師或具
有律師資格之人之委任狀；委任有律師資格者，另應附具律師資
格證書及釋明委任人與受任人有民事訴訟法第466條之1第1項但
書或第2項（詳附註）所定關係之釋明文書影本。擴張部分如委
任律師提起上訴者，應一併繳納上訴審裁判費。
中　　華　　民　　國　　110 　年　　1 　　月　　26　　日

    　　　　　　　　　　　　　書記官  崔青菁
附註：
民事訴訟法第466條之1（第1項、第2項）：
對於第二審判決上訴，上訴人應委任律師為訴訟代理人。但上訴
人或其他法定代理人具有律師資格者，不在此限。
上訴人之配偶、三親等內之血親、二親等內之姻親，或上訴人為
法人、中央或地方機關時，其所屬專任人員具有律師資格並經法
院認為適當者，亦得為第三審訴訟代理人。


臺灣高等法院民事裁定
    主      文
原判決原本及正本中關於主文第二項「第二審訴訟費用由上訴人
負擔」之記載，應更正為「第二審及發回前第三審訴訟費用，由
上訴人負擔」。 
    理      由
一、按判決如有誤寫、誤算或其他類此之顯然錯誤者，法院得隨
    時或依聲請以裁定更正之，民事訴訟法第232條第1項定有明
    文。
二、查本院前開判決原本與正本有如主文所示之顯然錯誤，應予
    更正。
三、依首開規定裁定如主文。
中　　華　　民　　國　　110 　年　　1 　　月　　26　　日
                  民事第二十庭
                        審判長法  官  周祖民
                              法  官  鄭威莉
                              法  官  馬傲霜
正本係照原本作成。
如不服本裁定，應於收受送達後10日內向本院提出抗告狀，並繳
納抗告費新臺幣1千元。但如對本件判決已合法上訴，則本裁定
不得抗告。　
中　　華　　民　　國　　110 　年　　1 　　月　　26　　日

    　　　　　　　　　　　　　書記官　崔青菁